【裁判字號】    95,易,30
【裁判日期】    950626
【裁判案由】    恐嚇等
【裁判全文】
臺灣花蓮地方法院刑事判決                95年度易字第30號
公  訴  人  臺灣花蓮地方法院檢察署檢察官
被      告  丁○○
                  （現另案於臺灣花蓮監獄花蓮分監執行中）
            乙○○
            丙○○
            戊○○
                  （另案羈押於臺灣花蓮看守所）
            己○○
            甲○○
上列一人
選任辯護人  林武順律師
上列被告等因恐嚇等案件，經檢察官提起公訴（94年度偵字第
1953號），本院判決如下：
    主  文
丁○○連續以脅迫使人行無義務之事，處有期徒刑陸月，如易科
罰金，以佰元折算壹日。
乙○○、丙○○、戊○○、己○○、甲○○均無罪。
被訴毀損罪部分均公訴不受理。
    事  實
一、丁○○因受不知情之友人丁至杰委託，代為催討庚○○積欠
    丁至杰之母許麗雲之債務新臺幣（下同）120萬元，竟基於
    使人行無義務之事之強制概括犯意，連續於：(1)民國93年12
    月4日中午12時許，前往庚○○位於花蓮市○○○街98號住
    處，向黃某催討上開債務，惟庚○○一時無力全部清償，當
    日僅償還5,000元，丁○○即出言暗示：「伊係受委託前來
    討債，一定要給個交代！」，致庚○○心生畏懼，逼不得已
    ，而當場簽立保管書1份，並將其所有之車牌號碼為HQ-2829
    號自用小客車交予丁○○保管作為質押，丁○○以此脅迫方
    式使庚○○行無義務之事。(2)同年12月18日，丁○○又前往
    上址庚○○住處索討債務，並向黃某恫嚇稱：「如果再不還
    錢，就要將你住所內的玫瑰石載走！」等語，以此脅迫方式
    致庚○○心生畏懼，不得已始先向友人借得8萬元交予丁○○償債，而行無義務之事。(3)翌日即93年12月19日（起訴書
    僅泛載為數日後），丁○○利用庚○○因債務未償，懼怕若
    不順從將遭受不測之心理，脅迫其再度簽下「簡易式切結書
    」，強迫庚○○應允於94年1月31日及同年2月28日前，各償
    還欠款50萬元，並揚言恐嚇稱：「如果不還，就要以市價10
    0萬元的玫瑰石抵償債款20萬元！」等語，以此脅迫方式使
    庚○○行無義務之事。(4)94年1月31日，在花蓮縣縣議員謝
    國榮之服務處，丁○○因不滿庚○○僅償還債款20萬元，復
    出言恐嚇稱：「如果不還多一點，要你出門後，不知如何死
    的！」等語，使庚○○心生畏懼，二日後隨即再行無義務之
    事而交付債款30萬元予丁○○。嗣於94年3月5日下午3時許
    ，丁○○因不滿庚○○遲遲未還清債款，竟夥同乙○○、丙○○、戊○○、己○○、甲○○等人，再赴上址庚○○住處
    ，砸毀黃庚○○住處之大門及其所有之車輛（毀損部分業據
    撤回告訴，詳後述），欲逼迫庚○○清償債務，惟經庚○○
    及時報警，方為警查獲上情。
二、案經花蓮縣警察局花蓮分局報請臺灣花蓮地方法院檢察署檢
    察官偵查起訴。
    理  由
壹、被告丁○○有罪部分：
一、按被告以外之人於審判外之言詞或書面陳述，除法律有規定
    者外，不得作為證據刑事訴訟法第159條第1項定有明文。查
    證人庚○○固於警詢中曾為陳述，然嗣其復於本院審理中到
    庭證述並接受交互詰問，而衡其於本院審理中證述之基本事
    實，與警詢時所陳述者並無重大歧異，僅細節部分有些微出
    入，惟證人於本院審理時均已明確證稱該等細節差異產生之
    原因，且證人於本院審理中係於密證室中作證（即不與被告
    等人直接接觸，而係透過音聲視訊方式接受對質與詰問），
    且其證詞亦有不利被告等人之處，衡情其並未受外力干擾而
    有所顧忌，故其於本院審理中之證詞，自有證據能力。至其
    前於警詢中之陳述，並無較可信之特別狀況，應無證據能力
    。
二、訊據被告丁○○固供承有上開時、地，受委託而多次前往告
    訴人庚○○住處替人索討債務等情，然矢口否認有何強制犯
    行，辯稱：伊只是單純受委託幫忙討債，討債時伊雖然聲音
    比較大聲，但並沒有出言恐嚇庚○○，也沒有強迫庚○○簽
    保管書、簡易式切結書或逼迫其清償債務，那些書面資料都
    是黃某自願書立的，款項也是黃某自願清償的云云。經查：
    上開被告如何以出言恐嚇而脅迫庚○○，致黃某心生畏懼而
    行無義務之事，將車輛交予被告保管，並簽立上開代保管書
    、簡易式切結書及強迫還款等情，業據證人庚○○於本院審
    理中具結證稱：93年12月4日丁○○一來，就要伊一定要給
    他交代，要伊還錢或抵押車輛，伊因他的討債方式感到害怕
    ，在不得已的情況下，才同意將車子抵押並簽立保管書，還
    有還了5,000元；93年12月18日丁○○有說如果伊不還錢的
    話，就要把玫瑰石載走等語，後來因伊找朋友來協商，伊以
    玫瑰石抵押給朋友借得8萬元，才拿給丁○○；93年12月19
    日寫簡易式切結書時，丁○○口氣很不好，讓伊感覺到非順
    從他不可，切結書的內容是丁○○事先擬好，當時的氣氛讓
    伊不得不簽；94年1月31日在謝國榮議員服務處，丁○○有
    說如果不還多一點，要伊出門後不知道如何死的，伊當時很
    害怕，才又還款；94年3月5日丁○○他人最後一次來時，伊
    住宅大門及車輛就被砸毀，報來伊就報警，警察才在車上查
    獲丁○○及其他被告等語明確（本院卷第99至101頁），復
    有代保管書、簡易式切結書、違規告發清單、公證書、估價
    單及簽認單各1份在卷可資佐證，參以被告亦於本院準備程
    序及審理時自承：伊確有多次前往庚○○住處討債，且伊對
    庚○○出言時口氣很兇，伊也因氣憤而砸毀庚○○之車輛等
    情在卷（本院卷第59頁、第139頁），足證證人庚○○上開
    證詞應非子虛，堪予採信，被告空言辯稱：伊沒有出言恐嚇
    而強制庚○○還債或行其他無義務之事云云，純係事後避就
    卸責之詞，要難採信。綜上，事證明確，被告前揭犯行，應
    堪認定。
二、按債權人向債務人索討積欠之債務，倘未逾債務數額，固無
    不法所有之意圖，惟債務人對於所積欠之債務，尚有與債權
    人磋商洽談後決定清償時間、地點、方式及數額之權利，倘
    債權人非經過雙方協商同意之方式，而係以強暴、脅迫逼使
    債務人提前還款或簽立切結書等決定清償日期、數額，即屬
    使債務人行無義務之事，而該當刑法第304條強制罪之構成
    要件。查被告以出言恐嚇致被害人心生畏懼之脅迫手段索討
    債務，強迫被害人清償債款、簽立代保管書、簡易式切結書
    等行無義務之事，核其所為，係犯刑法第304條第1項之強制
    罪。被告先後4次強制犯行，均時間緊接，犯罪手法相同，
    且觸犯構成要件相同之罪名，為連續犯，應依刑法第56條規
    定論以一罪，並加重其刑。又被告所為之恐嚇行為，乃其遂
    行強制犯行之脅迫手段，雖亦符合刑法第305條之恐嚇罪，
    然此已包含於刑法強制罪之構成要件行為中，應為上開強制
    罪質所吸收，不另論罪，亦予敘明。至原起訴書雖認被告係
    犯刑法第346條第1項恐嚇取財罪云云，惟犯罪事實已載明雙
    方有債務關係，且被告出言恐嚇索討之金額，並未超過上開
    債務數額，亦據證人庚○○於本院審理中證稱明確，自難證
    明被告有何不法所有意圖，復經公訴檢察官當庭更正起訴法
    條為前揭法條，本院即無庸變更法條，附此敘明。爰審酌被
    告受委託代人處理債務問題，竟不思以正當方式索討債務，
    出言恐嚇而脅迫被害人還債，使其行無義務之事，造成被害
    人及其家人身心受創，危害社會秩序，實不應輕縱，惟念其
    雖執詞辯解，態度尚佳，及其犯罪動機、目的、手段、素行
    不佳等一切情狀，量處如主文所示之刑，並諭知易科罰金之
    折算標準，以資懲儆。
三、公訴意旨另認：被告亦有於為警查獲之94年3月5日下午3時
    許，向告訴人恫稱：「如果你敢報警，就要讓你死！」等語
    ，致告訴人心生畏懼，因認被告亦有此部分之刑法第305條
    恐嚇罪嫌云云。惟查：被告堅決否認有此部分之恐嚇犯行，
    證人庚○○已於本院審理中明確證稱：94年3月5日被告並沒
    有說：「你敢報警的話，就讓你死！」，警詢中如此陳稱，
    只是因伊印象中好像有聽到有人說上開話語，但伊不知道是
    誰講的等語（本院卷第100頁），證人於本院審理中作證，
    既未受外力干擾而有所顧忌，已如前述，復已明確證稱警詢
    中確未聽聞被告出言恐嚇乙節，本院認應以其於本院審理中
    之證詞為準，是查無積極證據證明被告有檢察官所指之上開
    恐嚇犯行，原應為其無罪之諭知，然檢察官認與已起訴之恐
    嚇或強制部分有連續犯或牽連犯之裁判上一罪關係，爰不另
    為無罪之諭知。
貳、被告乙○○、丙○○、戊○○、己○○、甲○○無罪部分
一、公訴意旨略以：被告乙○○、丙○○、戊○○、己○○、甲○○與被告丁○○間，具有共同之犯意聯絡及行為分擔，且
    均有參與前開強制犯行，因認其等亦為前揭強制罪之共同正
    犯云云。
二、按犯罪事實應依證據認定之，無證據不得認定犯罪事實。又
    不能證明被告犯罪者，應諭知無罪之判決，刑事訴訟法第
    154條第2項、第301條第1項分別定有明文。又事實之認定，
    應憑證據，如未能發現相當證據，或證據不足以證明，自不
    能以推測或擬制之方法，為裁判基礎（最高法院40年台上字
    第86 號判例參照）。
三、公訴人認被告等均有參與上開被告丁○○之強制犯行，無非
    以被告丁○○於警詢中之供述、證人庚○○於警詢之陳述，
    及被告乙○○等5人於94年3月5日下午3時許，為警共同查獲
    等，資為其論據。惟質之被告乙○○、丙○○、戊○○、己○○、甲○○5人，均堅決否認有何上開犯行，均辯稱：伊
    等僅於最後一次即94年3月5日下午共同前往現場而為警查獲
    ，然並未參與被告丁○○之前多次出言恐嚇而強制之犯行，
    與被告丁○○亦無犯意聯絡等語。
四、經查：
  (一)證人庚○○固於偵查中陳稱：後來查獲的被告乙○○等5人
    是跟班的，伊知道每次來的人都不一樣，被告丁○○是帶頭
    的，其他被告是跟班的等語，惟已據被告乙○○等5人堅決
    否認，並辯以上情，況證人僅泛稱「跟班」一語云云，並無
    明確指稱其他被告有何參與恐嚇或強制罪構成要件之言語或
    舉動，是被告乙○○等5人究有無參與前揭犯行，僅依證人
    上開證詞，尚屬有疑；又依證人庚○○於本院審理中具結證
    稱：93年12月4日只有丁○○1個人來；93年12月18日丁○○
    來時，當時還有2、3個人在場，但其他人沒有開口說話，只
    有單純在場，沒有其他舉動，伊也不認識在場的人；93年12
    月19日寫切結書，當時只有丁○○1個人進來伊住處，他其
    他的朋友都在外面，沒有進來，而且那些朋友也都不是在庭
    的被告；94年1月31日在謝國榮服務處時，當時只有丁○○
    出言恐嚇，其他還有未到庭的被告（即丙○○、己○○）在
    場，但他們只是單純在旁邊看，沒有出言或其他舉動；最後
    一次即94年3月5日誰砸毀伊住處的鐵捲門及車輛，伊沒有看
    到，是伊報案後，警察才在中華路上查獲被告6人的等情（
    本院卷第99至101頁），核與證人丁○○於本院審理中具結
    證稱之大部分時間均係其單獨前往討債等情形大致相符（本
    院卷第135頁），顯見被告乙○○等5人並非每次均有到場，
    且即使有到場，均僅有在旁觀看或單純在場，並無其他參與
    出言恐嚇而強制之構成要件行為，尚難僅憑此即遽入被告5
    人於罪。至被告丁○○雖於偵查中供稱：最後一次伊找了在
    場3位被告乙○○、戊○○、甲○○一同前往現場等語，惟
    已據被告丁○○於本院審理中否認在卷，況此部分縱認屬實
    ，然被告5人於最後一次共同前往現場為警查獲乙節，充其
    量僅能證明其等對於最後一次之毀損行為有犯意聯絡及行為
    分擔，尚難據以推論其5人對於最後一次先前之被告丁○○
    強制犯行，亦有犯意之聯絡及行為分擔甚明。
  (二)綜上，依公訴人所舉卷附證據資料，均無法證明被告5人於
    最後一次毀損庚○○物品之前，有何知悉並共同參與出言恐
    嚇而使庚○○行無義務之事之強制犯行，自難僅因其等於最
    後一次在現場為警查獲乙節，即遽為推論其5人就被告丁○○前開犯行確有犯意聯絡或行為分擔，此外，復查無其他積
    極證據足資證明被告5人確有公訴人所指之犯行，參照前揭
    說明，不能證明犯罪，自應為被告5人均無罪之諭知。
五、又被告丙○○、己○○經合法傳喚無正當理由不到庭者，惟
    本件係對其二人均諭知無罪之判決，爰依刑事訴訟法第306
    條之規定，不待其陳述逕行判決，附此敘明。
、不受理部分：
一、公訴意旨另以：被告6人另於94年3月5日下午3時許，再赴告
    訴人庚○○之上址住處，砸毀其住宅大門及車輛，因認被告
    6人均涉犯刑法第354條之毀損罪嫌等語。
二、按告訴乃論之罪，未經告訴或其告訴經撤回或已逾告訴期間
    者，應諭知不受理之判決，刑事訴訟法第303條第3款定有明
    文。查公訴人認被告6人此部分另涉犯刑法第354條之毀損罪
    嫌，依同法第357條之規定，需告訴乃論。茲查告訴人庚○○已於本院審理中當庭撤回告訴，此有本院95年5月18日審
    判筆錄1份可稽，參照前開說明，告訴既經撤回，此部分自
    應為被告6人不受理之諭知。
據上論斷，應依刑事訴訟法第299條第1項前段、第301條第1項前
段、第303條第3款、第306條，刑法第56條、第304條第1項、第
41條第1項前段，罰金罰鍰提高標準條例第1條前段、第2條，判
決如主文。
本案經檢察官張立言到庭執行職務。
中    華    民    國    95    年    6     月    26    日
              刑事第二庭    審判長法  官  李  豫  雙
                                  法  官  俞  秀  美
                                  法  官  林  韋  岑
上列正本證明與原本無異。
如對本判決不服，應於送達後10日內，向本院提出上訴狀（應抄
附繕本）告訴人或被害人如對於本判決不服者，應具備理由請求
檢察官上訴，其上訴期間之計算係以檢察官收受判決正本之日期
為準。
                                  書記官
中    華    民    國    95    年    6     月    27    日
附錄本判決論罪科刑法條：
中華民國刑法第304條第1項：
以強暴、脅迫使人行無義務之事或妨害人行使權利者，處3年以
下有期徒刑、拘役或300元以下罰金。


司法院資訊處製作；財團法人民間司法改革基金會備份。
